最高法院民事判決　　　　　　九十六年度台上字第二七六六號
上　訴　人　屏東縣佳冬鄉農會
法定代理人　子○○
訴訟代理人　李慶榮律師
　　　　　　孫守濂律師
被 上訴 人　甲○○
　　　　　　乙○○
　　　　　　丙○○
　　　　　　丁○○
　　　　　　戊○○
　　　　　　己○○
　　　　　　庚○○
　　　　　　辛○○
　　　　　　壬○○
　　　　　　癸○○
上列當事人間請求損害賠償事件，上訴人對於中華民國九十六年
八月二十九日台灣高等法院高雄分院第二審更審判決（九十四年
度重上更(三)字第一八號），提起上訴，本院判決如下：
    主  文
原判決關於駁回上訴人其餘上訴及命上訴人給付暨該訴訟費用部
分廢棄，發回台灣高等法院高雄分院。
    理  由
本件上訴人主張：被上訴人之被繼承人羅芳麗於民國七十三年一
月二十日至七十四年五月三十一日間擔任伊整理委員會主任委員
，其職位及責任與總幹事相當，且按月領有會議出席費及特支費
，係受有報酬之受任人，為伊處理事務，依法應負善良管理人之
注意義務。詎羅芳麗在審核如原判決附表（下稱附表）所示編號
５、６、９、１０、、、至等貸款（下稱系爭貸款）時，
明知上開貸款均不符合小額貸款申請人須有耕地或租地始可申請
貸款，及擔保放款與專案放款上限各新台幣（以下同）二十萬元
之規定，竟仍核准借貸，顯未盡善良管理人之注意義務；嗣後系
爭貸款逾期無法收回，伊因而受有如附表Ｃ欄所示共一百九十二
萬六千三百三十五元之損害，被上訴人為羅芳麗之繼承人，對羅
芳麗所負損害賠償債務應連帶給付等情，爰依委任及繼承之法律
關係，求為命被上訴人連帶給付一百八十七萬六千三百三十五元
並加計法定遲延利息之判決（上訴人主張損害額一百九十二萬六
千三百三十五元，其中五萬元經原審判命被上訴人連帶給付其本
息確定。其餘未繫屬本院部分，不予贅述）。
被上訴人則以：羅芳麗對於農會會員申請貸款，均依規定先由主
辦人員、徵信人員、信用部主任調查無誤，審查合格後，始呈報
其核准放款，放款程序並無不當。上訴人於羅芳麗交卸業務後，
對逾期還款部分未積極催收或聲請強制執行，致未能收回貸放之
款項，為有過失，其泛指羅芳麗違法濫貸，要無理由。況系爭貸
款已由行政院金融重建基金（下稱重建基金）賠付予承受上訴人
信用部之華南商業銀行股份有限公司（下稱華南銀行），亦難認
上訴人受有損害等語，資為抗辯。嗣因羅芳麗於八十五年七月十
八日依台灣高等法院高雄分院八十四年度重上字第九二號判決所
為假執行之宣告而為給付，乃依民事訴訟法第三百九十五條第二
項規定，於第二審求為命上訴人返還二百五十二萬九千五百三十
三元本息之判決（未繫屬本院部分，不予贅述）。
原審維持第一審所為駁回上訴人請求被上訴人給付一百八十七萬
六千三百三十五元本息部分之判決，駁回上訴人該部分之上訴，
並判命上訴人返還被上訴人二百五十二萬九千五百三十三元本息
，無非以：按訴訟繫屬中為訴訟標的之法律關係，雖移轉於第三
人，於訴訟無影響。但第三人如經兩造同意，得聲請代當事人承
當訴訟，民事訴訟法第二百五十四條第一項定有明文。系爭損害
賠償請求權縱令由華南銀行概括承受，但為訴訟標的的法律關係
於訴訟繫屬中始移轉，依上開規定，於本件訴訟即無影響。次查
被上訴人之被繼承人羅芳麗於七十三年一月二十日至七十四年五
月三十一日間，擔任上訴人整理委員會主任委員，附表所示之貸
款於八十八年間已陸續轉列呆帳；而上訴人辦理貸款係分層負責
，即由主辦人員、徵信人員、覆核人員、信用部主任依各人職掌
逐級審核簽註意見後由羅芳麗批示，羅芳麗自有審核之權限。另
上訴人七十三年一月間訂立之「小額農貸貸款訂定辦法」（下稱
貸款辦法）第二條規定貸款對象為會員，自耕農耕地面積○‧五
公頃至○‧一公頃以上，佃農承租一公頃以下、○‧一公頃以上
；其整理委員會七十三年二月二十五日則決議每位會員擔保放款
上限三百萬元，無擔保放款及專案放款各二十萬元。是羅芳麗審
核貸款申請時，自應受上開貸款辦法及決議之拘束。經查附表編
號５借款人張森霖及編號９借款人潘金城部分，其借款申請書均
載有耕地資料，難認違反貸款辦法。另附表編號借款人張森霖
於七十四年二月十四日貸款三十萬元，屬養鰻專案貸款，僅就超
貸十萬元，可認羅芳麗未盡善良管理人之注意義務（該部分業經
原審及更審前第二審判命被上訴人給付確定），其餘部分羅芳麗
無賠償義務。另附表編號６陳謝秀梅、編號１０謝日波、編號賴
金樑、編號龔麗貞、編號董文南部分，上訴人未提出由其保
管之借款申請書，無從證明羅芳麗明知借款人無貸款辦法所稱之
耕地仍予貸款，亦難認羅芳麗有過失。至於附表編號鍾得盛及
編號張協從之貸款超過二十萬元部分，雖違背上述貸款辦法及
決議，但上訴人未證明已持執行名義，對主債務人及連帶保證人
強制執行而無效果；編號李寬清部分，上訴人提出之債權憑證
所載之執行名義與債權金額，與其所稱已取得支付命令之案號及
金額皆不相符，顯非同一事件，可見上訴人亦未以該支付命令為
執行名義，對李寬清及連帶保證人強制執行，以上均不能證明上
訴人受有損害。綜上所述，除附表編號張森霖超貸之十萬元外
，其餘（即一百八十七萬六千三百三十五元）部分，上訴人請求
被上訴人賠償，即非有據，應予駁回。再按法院廢棄或變更宣告
假執行之本案判決者，應依被告之聲明將其因假執行或因免假執
行所為給付及所受損害於判決內命原告返還及賠償，民事訴訟法
第三百九十五條第二項定有明文。上訴人前持更審前台灣高等法
院高雄分院八十四年度重上字第九二號判決對於羅芳麗聲請假執
行，於八十五年七月十八日受償八百零四萬二千二百五十三元（
包括本金七百五十一萬八千零二十三元及自八十四年三月十六日
起算之法定遲延利息），扣除更審前第二審判命被上訴人給付之
本金二十二萬元及其利息一萬四千七百六十元、本金十一元、原
審命被上訴人給付之本金五萬元及其利息三千三百五十五元，暨
上訴人基於法院確定判決返還被上訴人之五百二十二萬四千五百
九十四元後，上訴人尚應返還二百五十二萬九千五百三十三元及
加計自假執行之日起算之法定遲延利息等詞，為其判斷之基礎。
惟按金融機構合併法所稱合併，係指二家或二家以上之金融機構
合併為一家金融機構而言，並涵蓋依該法第十三條規定，農、漁
會讓與其信用部與銀行，而結束原有信用部業務之情形，此觀該
法第四條第一款第一目規定及同條第二款之立法理由至明。因此
農、漁會依同法第十三條讓與其信用部與銀行，在訴訟上應類推
適用民事訴訟法法人合併之規定，由受讓之銀行承受訴訟（本院
九十二年一月十四日民事庭會議決議可供參考）。故於農會讓與
其信用部與銀行，由銀行概括承受其資產及負債之情形，即與單
純移轉訴訟標的之法律關係於第三人之情形有別，非屬承當訴訟
之問題，而應由受讓之銀行承受訴訟。查上訴人於九十年九月十
四日由代行信用部職權人即中央存款保險股份有限公司（下稱存
保公司）與華南銀行訂立讓與承受信用部契約（見原審更(二)卷第
一宗一五六頁），存保公司九十六年六月七日之陳報狀並稱：佳
冬鄉農會與羅芳麗間之訴訟，佳冬鄉農會前依法院判決而為假執
行，該假執行款項已於當時入帳，並同時產生資產及負債之權利
義務關係。所謂權利，係假執行之金額；所謂義務，係於負債項
下提列同額之保證金，資產負債同時提列之結果，並不影響佳冬
鄉農會信用部之淨值。因假執行同時產生之資產及負債，已由華
南銀行概括承受等語（見原審更(三)卷(二)一二九頁反面至一三○頁
）。上訴人如於九十年九月間讓與其信用部與華南銀行時，已將
其在八十五年七月間本於系爭損害賠償請求權所取得之假執行案
款，列為其信用部資產及負債之一部分，併由華南銀行承受，依
上說明，即應由華南銀行承受訴訟，難謂其對於訴訟不生影響。
原審未予究明，認僅屬承當訴訟與否之問題云云，即有可議。其
次，就附表編號－即借款人龔麗貞、張森霖、張協從、董文
南、李寬清等貸款部分，上訴人曾主張依其整理委員會之決議，
無擔保貸款以二十萬元為限，上開借款人前均已申貸無擔保放款
，羅芳麗違反上述決議，再准其借款，顯有過失等語（見原審更
(二)卷(一)六三至六六頁），原審未予斟酌審認，即謂張森霖、張協
從各貸款三十萬元，僅超過二十萬元部分違反上開決議，另龔麗
貞、董文南部分上訴人未提出借款申請書，無從證明其違反貸款
辦法之規定云云，已屬疏略；且上訴人前已提出龔麗貞之借款申
請書（見原審上字卷一一六頁），原審謂其未提出，尤與卷證資
料不符。又附表編號鍾得盛、編號張協從、編號李寬清貸
款部分，原審係以上訴人未證明其已對主債務人及連帶保證人執
行而無效果，難謂受有損害為由，駁回上訴人之請求。惟關於鍾
得盛、張協從部分，上訴人曾陳明其執行及取得債權憑證之案號
（見原審更(一)卷(二)一五頁、更(三)卷(一)一六二頁），原審非不可調
卷審究；另李寬清部分，上訴人提出之債權憑證與其所稱就系爭
借款取得之支付命令及金額雖有不符，惟上訴人既以其他執行名
義對於同一債務人聲請強制執行，因該債務人無財產而發給債權
憑證，則是否不足以證明上訴人就系爭借款無法回收而受有損害
，亦非無疑。本件被上訴人應否賠償上訴人損失及其金額如何，
既有未明，則原審判命上訴人返還假執行所受給付部分，亦無可
維持。上訴論旨，指摘原判決關於其敗訴部分為不當，求予廢棄
，非無理由。
據上論結，本件上訴為有理由。依民事訴訟法第四百七十七條第
一項、第四百七十八條第二項，判決如主文。
中　　華　　民　　國　九十六　年　 十二 　月   十三   日
                      最高法院民事第一庭
                          審判長法官  蕭　亨　國
                                法官  葉　勝　利
                                法官  高　孟　焄
                                法官  李　寶　堂
                                法官  童　有　德
      本件正本證明與原本無異
                                      書  記  官
中　　華　　民　　國　九十六　年　 十二 　月  二十七  日
                                                 H
